---
title: "Analyse Factorielle des Correspondances Multiples (AFCM)"
author: "Quentin Garnier"
date: "`r format(Sys.Date(), '%d %B %Y')`"
output: pdf_document
---

```{r}
library(FactoMineR)
credit0 <- read.csv(file("./credit.csv"),header=TRUE,sep=";",row.names=1)
credit <- credit0[-68,c(1,2,3,10,11,4,5,6,7,8,9)]
summary(credit)
for (i in 1:ncol(credit)) credit[,i] <- factor(as.character(credit[,i]))
attach(credit)
summary(credit)
```

# 3. Que faut il avant de commencer une AFCM ?

## 3.1. Vérification des données
- **Variables catégorielles** uniquement (nominales ou ordinales).
- Format : individus en ligne, variables en colonne.

## 3.2. Taille de l’échantillon
- \>= 5 à 10 fois le nombre total de modalités.

## 3.3. Modalités rares
- Éviter celles avec < 5 occurrences.
- Fusionner les modalités proches si nécessaire.

## 3.4. Relations entre variables
- Vérifier la **corrélation** et **redondance**.

## 3.5. Valeurs manquantes
- Supprimer ou remplacer par une modalité “Non Répondu”.

# 5. Analyse des valeurs propres et du nombre d'axes retenus

```{r}
help(MCA)
# res.MCA=MCA(credit,quali.sup=6:11)
res.MCA <- MCA(credit[-67,],quali.sup=6:11,graph=FALSE)

res.MCA$eig
barplot(res.MCA$eig[,1])
```

Les valeurs propres indiquent la variance expliquée par chaque axe :

- Le premier axe capture **15.33%** de la variance totale.
- Les **4 premiers axes** expliquent **58.58%** de la variance.
- Pour atteindre **85.95%**, il faut **9 axes**, mais les derniers apportent peu d'information.

#### Sélection des axes :
- **Règle du coude** : Forte chute après **4 ou 5 axes**.
- **Interprétation** : Les premiers axes sont les plus pertinents.

```{r}
help(plot.MCA)
plot.MCA(res.MCA, choix="ind", col.ind="black")
plot.MCA(res.MCA, choix="ind", invisible=c("quali.sup","ind.sup"),
col.ind="black")
plot.MCA(res.MCA, choix="ind", invisible=c("var","quali.sup","ind.sup"),
col.ind="black")
plot.MCA(res.MCA, choix="var", col.var="black")
```

# 6. Analyse globale de l'ACM

## 6.1. Analyse des variables
- **Dim 1 (15.33%)** : Oppose les profils **financièrement stables vs endettés**.
- **Dim 2 (12.38%)** : Différencie les **profils socio-économiques** (profession, logement).

## 6.2. Analyse des individus
- Dispersion importante → bonne différenciation des profils.

## 6.3. Analyse conjointe
- **Groupes identifiables** :
- **Endettement élevé et impayés** (rouge).
- **Statut socio-professionnel et logement** (vert).
- **Corrélations observées** : propriétaires vs locataires, endettement élevé vs situation stable.
- **Variables corrélées** : Enfant et Apport, Age et Endettement.

# 7. Étude des variables les plus liées aux axes

```{r}
nbvar <- 5
variable <- NULL
for (i in 1:nbvar) {
  variable <- c(variable, rep(names(credit)[i], length(unique(factor(as.character(credit[-67, i]))))))
}

ctr <- res.MCA$var$contrib

# Somme des contributions par variable sur l’axe 1
contrib_axe1 <- tapply(ctr[,1], variable, sum)

# Somme des contributions par variable sur l’axe 2
contrib_axe2 <- tapply(ctr[,2], variable, sum)

# Rapport de corrélation par rapport à l’axe 1
correlation_axe1 <- contrib_axe1 * nbvar * res.MCA$eig[1,1]

# Rapport de corrélation par rapport à l’axe 2
correlation_axe2 <- contrib_axe2 * nbvar * res.MCA$eig[2,1]

list(Axe1 = contrib_axe1, Corr_Axe1 = correlation_axe1,
     Axe2 = contrib_axe2, Corr_Axe2 = correlation_axe2)

```

## 7.1. Variables liées à l'axe 1
- Variables influentes : **Marché (31.23%), Endettement (27.37%), Assurance (25.16%)**.
- L'axe 1 oppose **stabilité financière vs endettement**.

## 7.2. Variables liées à l'axe 2
- Variables influentes : **Impayé (29.08%), Assurance (28.71%), Marché (24.21%)**.
- L'axe 2 distingue **gestion du risque et couverture financière**.

# 8. Etude des mdalités

```{r}
# Contributions au axes #
round(res.MCA$var$contrib[rev(order(res.MCA$var$contrib[,1])),1],2)
round(res.MCA$var$contrib[rev(order(res.MCA$var$contrib[,2])),2],2)
```

## 8.1. Modalités contribuant le plus à l'axe 1

- **Principales modalités** : `endettement_2 (14.20%)`, `Senior (13.63%)`, `Rénovation (12.04%)`, `Scooter (10.41%)`, `AID (7.33%)`.
- Ces modalités sont fortement impliquées dans la **différenciation des profils financiers**.

## 8.2. Modalités contribuant le plus à l'axe 2

- **Principales modalités** : `AID + Chômage (19.71%)`, `Impayé_3 et + (17.75%)`, `Impayé_1 ou 2 (9.80%)`, `Mobilier / Ameublement (9.52%)`, `Rénovation (8.14%)`.
- L'axe 2 distingue les individus selon leur **situation sociale et leur gestion du risque**.

## 8.3. Position des modalités
Ces modalités sont **souvent situées aux extrémités** du graphique, ce qui est attendu car elles expliquent la **variabilité maximale**.

## 8.04. Qualité de représentation et interprétation
- Certaines modalités ont une **forte contribution mais une faible qualité de représentation**.
- Les résultats restent cohérents : les modalités liées à **l’endettement, aux impayés et aux aides financières** sont les plus discriminantes.

# 9. Interpretation de la proximité entre Senior et assurance, rénovation et marché

```{r}
plot(assurance,marché)
conting <- table(assurance,marché)
conting
```

## 9.1. Analyse graphique
- "Senior" (assurance) et "Rénovation" (marché) semblent proches.
- "Rénovation" est plus associée à **AID + Chômage** et **Sans assurance** ce qui est cohérent avec les résultats précédents.

## 9.2. Vérification avec les données brutes
- **Senior** est fortement lié à **Rénovation** avec **7 occurrences**.

# 10. Tableau des contributions aux Chi2.
```{r}
Test <- chisq.test(conting,correct=FALSE)
Test$expected # Expected Counts
Test
round(Test$residuals^2, 2)
```
## 10.1. Résultats du test
- **Chi² = 28.036, df = 15, p-value = 0.02135**.
- **Conclusion** : **Dépendance significative** entre **assurance** et **marché**.

## 10.2. Analyse des résidus standardisés

- **Scooter - Sans assurance (6.93)** → Association très forte.
- **Scooter - AID + Chômage (3.49)** → Lien significatif.
- **Voiture - AID (3.12)** → Présence marquée de AID dans ce marché.
- **Voiture - AID + Chômage (2.21)** → Corrélation modérée.
- **Île - Sans assurance (3.35)** → Lien notable.
- **Rénovation - Senior (1.34)* → Tendance plus faible mais présente.

## 10.3. Interprétation
- Les personnes sans assurance sont sur-représentées dans l’achat de scooters et dans les marchés.
- Les bénéficiaires de AID et AID + Chômage sont plus présents dans les marchés de la voiture et des scooters.
- Les seniors ne sont pas fortement liés aux marchés de la rénovation, mais la tendance existe

## 11. Proximité entre "Impayé 3 et plus" et "AID + Chômage"

## 11.1. Analyse factorielle
- Les deux modalités sont **proches sur le plan ACM**.
- Indique une **corrélation forte** entre **impayés élevés et précarité**.

## 11.2. Conclusion
- **Les bénéficiaires d’AID + Chômage ont plus de risques d’avoir des impayés élevés**.
- Cela traduit une **fragilité économique et une dépendance aux aides**.

# 12. Position des modalités de la variable "Apport"

## 12.1. Analyse des axes factoriels
- **Axe 1** : Oppose **apport élevé (stabilité financière) et apport faible (endettement, aides)**.
- **Axe 2** : Différencie les profils **jeunes actifs et ménages établis**.

## 12.2. Interprétation des résultats
- **Un apport faible est lié à l’endettement et à la précarité (AID + Chômage).**
- **Un apport élevé est un indicateur de stabilité financière.**

# 13. Variables supplémentaires
## 13.1. Pourquoi pas de contribution ?
- Les **variables supplémentaires** ne participent **pas à la construction des axes**.
- **Elles sont juste projetées dans l’espace factoriel.**
- **Donc, il est normal qu’elles n’aient pas de contribution.**

## 13.2. Que signifie la valeur "test" ?
```{r}
res.MCA$quali.sup
```

- Elle indique **la qualité de projection des modalités supplémentaires**.
- **Un test élevé signifie une bonne représentation** dans l’ACM.

## 13.3
```{r}
age <- credit[,11]
cat <- levels(age)
col <- c("blue","green","yellow","red","black")
colAge <- rep("blue",length(age))
for (i in 2:length(cat)) {
id <- credit[,11]==cat[i]
colAge[id] <- col[i]
}
# plot.MCA(res.MCA, choix="ind", invisible=c("var","quali.sup","ind.sup"),col.ind=colAge)
```

je ne parvient pas a faire fonctionner ce code car une erreur survient lors de l'execution de la fonction plot.MCA due un changement dans la taille des données

# 15. Définition automatique des axes

```{r}
dimdesc(res.MCA)
```

# 16. Realisation de la classification sur les composantes de l'AFCM
```{r}
res.HCPC <- HCPC(res.MCA, graph = FALSE)  # J'ai rajouter cette ligne car je travaille sur rmd, ainsi cela permet de ne pas afficher le graphique interactif
plot(res.HCPC)
```

